【裁判字號】    97,聲再,105
【裁判日期】    970421
【裁判案由】    偽造文書
【裁判全文】
臺灣高等法院刑事裁定                 97年度聲再字第105號
    再審聲請人  臺灣高等法院檢察署檢察官
    被      告  甲○○
上列聲請人因偽造文書案件，對於本院92年度上訴字第3263
號，中華民國93年2月20日第二審確定判決（臺灣板橋地方法院
91年度訴字第441號，起訴案號：臺灣板橋地方法院檢察署91年
度偵續一字第15號），為被告不利益聲請再審，本院裁定如下：
    主  文
再審之聲請駁回。
    理  由
一、聲請再審意旨略以：按無罪之判決確定後，發現確實之新證
    據，足認受判決人有應受有罪判決之犯罪事實者，為受判決
    人之不利益，得聲請再審，刑事訴訟法第422條第2款定有明
    文。查：(一)依內政部86年2月22日以合內營字第8672327號函
    ：「人行廣場寬度不一時，其寬度得以該建築基地臨接部分
    之平均寬度認定之」，此函示有關人行廣場寬度之規定，實
    為系爭全部土地得以興建12層建物之重要關鍵，即系爭82、
    83、84 、85、86及576地號之土地，若未與同段73及79地號
    之土地合建，將無法全部興建12樓之建案。又依臺北縣政府
    96年11月6日北府工建字第0960721971號函，系爭73及79地
    號之土地，不論單獨或與系爭82至85地號之土地合建，依第
    8672327號函之規定，均可興建12樓 (36公尺)，而第096072
    1971號函之認定，係依第8672327號函。益證若依原有法令
    ，既因人行廣場寬度及永久性空地不足，將無法共同興建12
    樓之建物。證人黃同漢既為專業之建築師，有以同段82至57
    6地號之土地申請送件數次遭駁回之經驗，豈會不知該案當
    時因73、79及86、576地號土地所面對之人行廣場寬度不一
    ，依當時法令尚無法將其寬度以該建築基地臨接部分之平均
    寬度加以認定之情形，為何於送件前一年（85）11月底前，
    即已將系爭土地全部由興建9樓之設計案，改為興建12樓之
    設計案；告訴人僅為代書，非專業如證人黃同漢建築師，豈
    有可能在86年2月22日第8672327號函示前，如原判決認定告
    訴人早已與受判決人李國睛以共同興建12樓為方向規劃並同
    意申請系爭建照，且合理推斷告訴人將已載明建築12樓之同
    意書交與黃麗齡蓋章，顯有違誤(二)受判決人甲○○與證人黃
    同漢在86年6月22日（本案申請日86年3月8日之後3個月）於
    本案系爭86地號土地所鄰計劃道路對面593及594地號土地上
    ，原欲興建14層大樓，所據理由與本案相同。即以所面臨之
    停車場為永久性空地作為主張得興建14層大樓之理由，臺北
    縣工務局不同意申請，提出行政訴訟亦遭駁回，是臺北縣工
    務局准許本案興建12樓之理由，應僅依第8672327號函示之
    規定。由於本案土地僅73、79地號土地所面臨人行廣場之寬
    度符合第86 72327號函示而得以興建12樓，73、79地號土地
    方為全部土地得以興建12樓之關鍵，並非86、576地號土地
    。由第0960721971號函可知，受判決人甲○○申請建照之時
    間（86年3月8日），非原審法院認定之時點，即在受判決人
    甲○○與系爭576、86地號之部分地主於86年3月12日簽訂合
    建契約之後，而係在受判決人甲○○與上開地主簽訂合建契
    約之前4天。依建築法第30條規定: 「申請建照應具備申請
    書、土地權利證明文件、工程圖樣及說明書」，故須依法繳
    費、提供建築圖、土地使用同意書等文件才能送件。受判決
    人甲○○既尚未與上開地主簽約，如何取得同意興建12樓之
    「土地使用同意書」及「建築圖」? 原判決認告訴人既係代
    表受判決人甲○○與上開地主簽約，自應知悉系爭土地係朝
    共同興建12樓方向規劃，惟由建照申請日，竟在上開合建契
    約簽訂興建12樓之前，原判決之認定，即有違誤，系爭土地
    使用同意書之日期為86年2月12日，當時受判決人李國睛並
    未與上揭同年3月12日始簽約之地主談妥合建契約，有何權
    利簽立同意興建12樓之建物，原判決之認定，亦有誤。甚且
    告訴人若同意受判決人甲○○共同興建12樓，從頭到尾無任
    何利益，原審從未查明，卻認合理懷疑告訴人同意興建12層
    樓；反之，受判決人李國睛若未有利益，何須將9樓改為12
    樓？又何須一再稱係為土地之最大利用，並於案發後仍堅持
    9樓與12樓間之差額全部歸其所有，以彌補86及576地號之地
    主；告訴人既無任何利益可取得，亦無動機與受判決人甲○
    ○共同興建12樓之必要，故告訴人稱其交付系爭土地使用同
    意書予被告甲○○時為空白，與事實相符。綜上所述，刑事
    再審聲請狀內之證物：內政部86年2月22日以合內營字第867
    2327號函、臺北縣政府96年11月6日北府工建字第096072197
     1號函、台北高等行政法院90年度訴字第2269號判決書影本
    等證據為確實之新證據，足認受判決人李國睛有應受有罪判
    決之犯罪事實，自屬刑事訴訟法第422條第2款所定之再審原
    因。
二、按無罪之判決確定後，有下列情形之一者，為受判決人之不
    利益，得聲請再審：二受無罪之判決，而於訴訟上或訴訟外
    自白，或發現確實之新證據，足認其有應受有罪判決之犯罪
    事實者，刑事訴訟法第422條第2款定有明文；再此所謂「發
    現新證據」，係指該項證據，事實審法院於判決前因未經發
    現，不及調查斟酌，至其後始行發現者而言（最高法院28年
    抗字第8號判例參照）；又所謂確實證據，係指該項證據不
    須經過調查而言，如果證據之真偽尚待調查，即與確實證據
    之意義不符，不得據為再審之理由（參照同院19年抗字第8
    號判例）；亦即刑事訴訟法第422條第2款所稱「發見確實之
    新證據」，指具有嶄新性（新規性）及顯著性（確實性）之
    證據，亦即指最後事實審法院判決當時已經存在或審判當時
    不及調查審酌之證據，至其後始發見者；且就該證據連同原
    確定判決中認定事實存在之積極證據與相反之消極證據全體
    予以觀察，經自由證明程序，顯然可認為足以動搖原確定判
    決之事實基礎而改為更不利之判決者而言（參照同院90年度
    台抗字第168號裁定）。
三、經查：(一)系爭82、83、84、85、86及576地號之土地，於內
    政部86年2月22日以合內營字第8672327號函（下稱第867232
    7號函），就有關人行廣場寬度之規定作出函示前，因86地
    號土地面臨15公尺寬道路（民權路），被告本可利用86地號
    前之道路當作建築線，並將該地號上之地上物拆除後，即可
    於系爭82、83、84、85、86及576地號之土地上興建12層大
    樓，而非須賴73、79地號土地參與合建，始可興建12 層樓
    ，是在第8672327號函作出前，被告本可著手規劃興建12層
    樓之合建案（雖被告與李再添等人就86地號遲至86年3 月12
    日始簽訂房屋合建契約書，惟此無礙被告可事先規劃合建案
    ）。再者，告訴人以其非專業建築師及無法預知上開函示之
    作成時間，不可能與被告於第8672327號函示作成前，以共
    同興建12樓為方向規劃合建案等語置辯，然原確定判決已就
    告訴人確有與被告談論系爭73、79、82、83、84、85、86及
    576地號興建12樓一事，於理由欄中多所說明，並詳述其審
    酌之理由，是該第8672327號函雖可證明：於86年2月22日後
    ，73、79地號可興建12層樓，然並不能逆推知告訴人於86
    年2月22日該第8672327號函示作成前，告訴人未與被告就系
    爭73、79、82、83、84、85、86及576地號興建12樓一事，
    參與談論、設計。是聲請人所舉內政部86年2月22日以合內
    營字第867 2327號函及臺北縣政府依第8672327號函所作之
    96年11月6日北府工建字第0960721971號函，並不足以動搖
    原確定判決，與確實新證據之要件不符。(二)聲請人所提出之
    台北高等行政法院90年度訴字第2269號判決書影本，亦與所
    謂「新證據」之要件不符，難據為再審之理由。(三)雖原確定
    判決就告訴人代表被告與李再添等人簽訂86地號房屋合建契
    約書（86年3月12日）與被告申請建照之時間（86年3月8日
    ），認定先後有誤，然告訴人於代表被告與李再添等人簽訂
    576地號房屋合建契約書（85年9月4日）時，業已知悉被告
    欲興建12層樓，是縱原確定判決就86地號房屋合建契約書與
    被告申請建照之時間，認定先後有誤，亦非該條款所謂發見
    之新證據，自不得據為聲請再審之原因。
四、綜上，聲請人所述並無合於刑事訴訟法第422條第2款所定之
    情形，自難認為有再審之理由，應予駁回。
據上論斷，應依刑事訴訟法第434條第1項，裁定如主文。
中    華    民    國    97    年    4    月     21    日
                    刑事第一庭審判長法  官  葉騰瑞
                                    法  官  王炳梁
                                    法  官  莊明彰
以上正本證明與原本無異。
如不服本裁定，應於收受送達後5日內向本院提出抗告狀。
                                    書記官  吳金來
中    華    民    國    97    年    4    月     21    日


司法院資訊處製作；財團法人民間司法改革基金會備份。
